【裁判字號】    92,聲更(一),3
【裁判日期】    921113
【裁判案由】    
【裁判全文】
臺灣臺南地方法院民事裁定  九十二年度聲更(一)字第三號
    聲  請  人  甲○○○
    相  對  人  交通部台灣鐵路管理局
    法定代理人  乙○○
右當事人間聲請返還擔保金事件，經裁定後，由台灣高等法院台南分院發回，本院裁
定如左：
    主      文
本院八十九年度存字第二六七九號提存事件，聲請人所提存之擔保金於新台幣貳拾捌
萬柒仟陸佰伍拾肆元之範圍內，准予返還。
聲請人其餘聲請駁回。
聲請程序費用由相對人負擔百分之四十三，餘由聲請人負擔。
    理      由
一、本件聲請意旨略以：聲請人前依本院八十九年度聲字第七三二號聲請停止執行事
    件之裁定，以八十九年度存字第二六七九號提供擔保新台幣（下同）五十萬二千
    八百元，於本院八十九年度營簡字第四○六號債務人異議之訴事件判決確定前，
    停止本院八十八年度執字第二三四一○號強制執行程序。嗣該債務人異議之訴事
    件判決聲請人敗訴確定（九十年度簡上字第八十號），聲請人於民國（下同）九
    十一年九月十八日以台南郵局第二五○二號存證信函催告相對人，如有損害應於
    文到二十日內行使權利，逾期不行使即聲請法院發還上開擔保金，爰依民事訴訟
    法第一百零五條第一項第三款之規定，聲請返還擔保金等語。
二、按應供擔保之原因消滅者，或訴訟終結後，供擔保人證明已定二十日以上之期間
    ，催告受擔保利益人行使權利而未行使，或法院依供擔保人之聲請，通知受擔保
    利益人於一定期間內行使權利並向法院為行使權利之證明而未證明者，法院應依
    供擔保人之聲請，以裁定命返還其提存物，民事訴訟法第一百零四條第一項第一
    、三款定有明文。所謂受擔保利益人行使其權利，應指行使因供擔保人惹起訴訟
    行為所生之損害賠償請求權而言。若受擔保利益人雖在催告期間內行使權利，但
    其行使權利之金額，不及供擔保之金額者，則超過該金額部分，性質上如屬可分
    ，應解為受擔保利益人，仍未行使權利，最高法院著有七十九年台抗字第一一八
    號判例可資參照。
三、經查：相對人前曾訴請聲請人與案外人李林碧雲等十四人將渠等所占有相對人所
    管理坐落台南縣官田鄉○○○段三三四之二二地號土地之地上物拆除，將基地返
    還相對人，業經本院八十七年度營訴字第四號判決相對人勝訴確定。相對人據以
    聲請本院強制執行（八十八年度執字第二三四一○號），於強制執行程序中，聲
    請人對相對人提起債務人異議之訴（八十九年營簡字第四○六號），並聲請供擔
    保停止前開強制執行程序，為本院八十九年度聲字第七三二號裁定於聲請人供擔
    保五十萬二千八百元後，本院八十八年度執字第二三四一○號強制執行事件之強
    制執行程序，於本院八十九年度營簡字第四○六號債務人異議之訴確定前，應予
    停止，聲請人並以本院八十九年度存字第二六七九號為相對人之利益，提存擔保
    金五十萬二千八百元在案。嗣上開債務人異議之訴，為本院九十年度簡上字第八
    ○號於九十年十一月二十三日判決聲請人敗訴確定，本院八十八年度執字第二三
    四一○號遂續行執行。相對人於九十一年六月二十四日以聲請人無權占有前開土
    地，受有免去支付租金之不當利益，致相對人受有無法取得租金收益之損害，聲
    請本院對聲請人核發支付命令，請求聲請人給付回溯五年之不當得利四萬六千元
    ，及自支付命令送達之翌日起至交還前開基地止，按月給付七百六十七元，業經
    本院以九十一年度促字第四一七六八號支付命令，命聲請人如數給付，因聲請人
    聲明異議，現由本院九十一年度營小調字第三六九號進行調解中，相對人復於九
    十一年十月三日主張對聲請人有：(一)聲請人應返還前開四萬六千元、自支付命令
    送達翌日起至交還前開基地止，按月給付七百六十七元（即本院九十一年度促字
    第四一七六八號支付命令命聲請人應給付相對人之金額）；(二)聲請人執本院八十
    七年度營訴字第四號判決聲請強制執行，所支出之執行費三千五百二十元、土地
    測量費二千四百元、郵票費三千四百元及預估支出建物拆除費十五萬元，共計十
    五萬九千三百二十元等債權，聲請本院對聲請人之財產為假扣押，業經本院九十
    一年度裁全字第六九二一號裁定准相對人供擔保後，得對聲請人之財產在二十一
    萬五千一百四十六元範圍內予以假扣押，經本院以九十一年十二月三十一日九十
    一年度執全字第三二六四號執行命令，對聲請人以八十九年度存字第二六七九號
    提存事件所提供之擔保五十萬二千八百元，其中二十一萬五千一百四十六元範圍
    內予扣押。業經本院調取各該案卷核閱無訛。
四、聲請人雖於九十一年九月十八日以台南郵局第二五○二號存證信函，定二十日期
    間催告相對人行使權利，逾期不行使者即聲請法院發還擔保金，該存證信函於九
    十一年九月十九日送達相對人，固據聲請人提出存證信函及掛號郵件回執各一紙
    附卷。惟查，聲請人因提起債務人異議之訴而提供擔保五十萬二千八百元，停止
    本院八十八年度執字第二三四一○號強制執行程序，該項擔保乃為保障受擔保利
    益人即相對人可能因不當停止執行受有損害而設，即供相對人因停止執行所受損
    害之賠償，嗣聲請人所提起之債務人異議之訴，受敗訴判決確定，惟因聲請人前
    開債務人異議之訴，並供擔保停止執行，致拖延拆除地上物取回基地之時間，相
    對人因而受有遲延使用收益系爭基地之損害，相對人已於九十一年六月二十四日
    聲請本院核發支付命令，請求聲請人返還相當於五年期間之不當得利，及自支付
    命令送達翌日起至交還土地止，按月以七百六十七元計算之金額，其範圍較停止
    執行所受之損害為廣，自屬已對因停止執行所造成之損害行使權利。又相對人另
    以強制執行程序中已支出執行費三千五百二十元、土地測量費二千四百元、郵票
    三千四百元及預估建物拆除費十五萬元，估計受有共計十五萬九千三百二十元之
    損害，連同前開不當得利之金額，主張對聲請人之債權共計二十一萬五千一百四
    十七元，聲請就聲請人為其利益所供之擔保金予以假扣押，足見相對人未待催告
    ，已對系爭擔保金中二十一萬五千一百四十七元行使損害賠償請求權，則在該二
    十一萬五千一百四十七萬元範圍內，聲請人聲請返還擔保金，自屬於法無據，不
    應准許。
五、又相對人於假扣押聲請狀中就其因聲請人不當停止執行而受有強制執行支出費用
    及返還不當得利金額之損害部分，既主張對聲請人之債權僅為二十一萬五千一百
    四十七元，並不涵蓋聲請人所提存前開五十萬二千八百元之全部擔保額，參以該
    擔保金性質上非不可分，聲請人復已定二十日以上期間催告相對人行使權利，已
    見前述，相對人於催告函送達後，復未再主張對聲請人有其他損害賠償請求權，
    亦據本院查明屬實，揆諸前揭最高法院判例意旨，應認相對人就超過其主張之債
    權金額部分，未行使權利，從而其差額二十八萬七千六百五十四元（計算式：
    502,800－215,146＝287,654），已合於民事訴訟法第一百零六條準用第一百零
    四條第一項第三款所定要件，聲請人就此部分之聲請返還，於法有據，應予准許
    。
六、依民事訴訟法第九十五條、第七十九條，裁定如主文。
中      華      民      國    九十二    年     十一     月     十三     日
                              臺灣臺南地方法院民事第三庭
~B法      官  林逸梅
右為正本係照原本作成。
如對本裁定抗告須於裁定送達後十日內向本院提出抗告狀，並應繳納抗告裁判費新台
幣一千元。
中      華      民      國    九十二    年     十一     月     十四     日
~B法院書記官  葉東平


司法院資訊處製作；財團法人民間司法改革基金會備份。
